【裁判字號】    98,易,3080
【裁判日期】    981127
【裁判案由】    公共危險
【裁判全文】
臺灣臺中地方法院刑事判決              98年度易字第3080號
公  訴  人  臺灣臺中地方法院檢察署檢察官
被      告  戊○○
選任辯護人  蘇若龍律師
            張績寶律師
上列被告因公共危險案件，經檢察官提起公訴（98年度偵字第17
526 號），本院判決如下：
    主  文
戊○○無罪。
    理  由
一、公訴意旨略以：被告戊○○係設於臺中縣烏日鄉○○路132
    之6 號「游德成有限公司」（以下簡稱游德成公司）之負責
    人，其子丁○○（另經臺灣高等法院臺中分院以98年度上易
    字第546 號判處有期徒刑6 月確定）係實際負責人。被告戊○○父子2 人於民國96年12月12日16時10分許，在上址工廠
    之廠房門口作業時，均明知其所經營買賣之化工原料「甲苯
    溶劑」，具有高度易燃性，為第4 類易燃液體，原應注意保
    存，避免傾洩、溢流，更應避免與靜電、火焰、火花、熱及
    引火源接觸。且依當時情形亦無不能注意之情事，竟疏未注
    意，不慎將桶裝「甲苯溶劑」液體傾倒地面，並沿傾斜路面
    往對面同路132 之1 號之「立壕有限公司」（以下簡稱立壕
    公司）方向溢流，進而接觸不明熱源或火源後，引發火勢，
    迅即鑄成大火，造成上址立壕公司廠房北側棚架中段嚴重受
    力坍塌、烤漆浪皮結構嚴重受燒變色、變形，廠房存放之耐
    燃PVC 踢腳板遭燒失嚴重炭化及立壕公司所有之車號ST-437
    9 號自小貨車車頭燒燬、車斗底盤部分電線被覆及塑膠組件
    受燒軟化，而失火燒燬現有人所在之廠房建築物及他人所有
    物，致生公共危險。嗣於同日22時41分許，始經臺中縣消防
    局第三大隊消防人員撲滅火勢，因認被告戊○○涉犯刑法第
    173 條第2 項之失火燒燬現有人所在之建築物罪及同法第17
    5 條第3 項之失火燒燬他人所有物罪嫌等語。
二、按犯罪事實應依證據認定之，無證據不得認定犯罪事實；又
    不能證明被告犯罪，應諭知無罪之判決，刑事訴訟法第154
    條第2 項、第301 條第1 項分別定有明文。又按刑法上之過
    失犯，以行為人對於結果之發生應注意並能注意而不注意為
    成立要件，亦即行為人須有防止結果發生之注意義務，且客
    觀上無不能注意之情事，竟疏未注意，違反其注意義務，造
    成危害之發生，而該危害之發生，與行為人之違反注意義務
    間，具有相當因果關係；而所謂相當因果關係，乃指行為與
    結果間所存在之客觀相當因果關係而言，即依經驗法則，綜
    合行為時所存在之一切事實，為客觀之事後審查，認為在一
    般情形下，有此環境，有此行為之同一條件，均可發生同一
    之結果者，則該條件即為發生結果之條件，而依客觀之觀察
    ，認為不必皆發生此結果者，則該條件與結果並不相當，不
    過為偶然之事實而已，其行為與結果間自無因果關係可言（
    最高法院26年上字第1754號、76年台上字第192 號判例意旨
    參照）。再按刑事訴訟法上所謂認定犯罪事實之證據，係指
    足以認定被告確有犯罪行為之積極證據而言，如未能發現相
    當證據或證據不足以證明，自不能以推測或擬制之方法，以
    為裁判基礎（最高法院29年上字第3105號及40年台上字第86
    號判例參照）；而認定不利於被告之事實，須依積極證據，
    苟積極證據不足為不利被告之認定時，即應為有利於被告之
    認定，更不必有何有利之證據（最高法院30年上字第816 號
    判例參照）；若證據資料在經驗科學上或論理法則上尚有對
    被告較為有利之存疑，而無從依其他客觀方法排除此項合理
    之可疑，即不得以此資料作為斷罪之基礎，且刑事訴訟制度
    受「倘有懷疑，則從被告之利益為解釋」、「被告應被推定
    為無罪」之原則所支配，故得為訴訟上之證明者，無論為直
    接或間接證據，須客觀上於一般人均不致有所懷疑而達於確
    信之程度者，始可據為有罪之認定，倘其證明尚未達於「確
    信」之程度，而有合理可疑存在時，即難據以為被告不利認
    定，換言之，在法律判斷上，即不能為被告有罪之認定。
三、證據能力部分：
  (一)按刑事被告之詰問權，係指訴訟上被告有在審判庭盤詰證人
    之權利；為保障被告之反對詰問權，並與現行法對傳聞例外
    所建構之證據容許範圍求其平衡，證人雖未經被告之詰問，
    倘被告於審判中已經對該證人當庭及先前之陳述進行詰問，
    即已賦予被告對該證人詰問之機會，則該證人之陳述即屬完
    足調查之證據，而得作為判斷之依據。本件證人乙○○、丙○○、謝燕均已於本院審理時，基於證人地位，經合法具
    結，並在賦予被告對質詰問機會之情形下為證述，則證人乙○○、丙○○、謝燕於本院97年度易字第2595號案件審理
    中所為之證述均已屬完足調查之證據，自得作為本件法院憑
    斷之論據。
  (二)另按被告以外之人於審判外之言詞或書面陳述，除法律有規
    定者外，不得作為證據，刑事訴訟法第159 條固定有明文，
    惟被告以外之人於審判外之陳述，雖不符同法第159 條之1
    至之4 規定，而經當事人於審判程序同意作為證據，法院審
    酌該言詞陳述或書面陳述作成時之情況，認為適當者，亦得
    為證據；又當事人、代理人或辯護人於法院調查證據時，知
    有第159 條第1 項不得為證據之情形，而未於言詞辯論終結
    前聲明異議者，視為有前項之同意，同法第159 條之5 亦定
    有明文。其立法意旨在於傳聞證據未經當事人之反對詰問予
    以核實，原則上先予排除，惟若當事人已放棄詰問或未聲明
    異議，基於證據資料愈豐富，愈有助於真實發現之理念，且
    強化言詞辯論原則，法院自可承認該傳聞證據例外擁有證據
    能力。經查，本判決所引用下列其餘各項證據方法之證據能
    力，被告及其選任辯護人、檢察官於本院準備程序時均表示
    無意見（見本院卷第18頁），且於本院審理中調查證據時，
    知有刑事訴訟法第159 條第1 項不得為證據之情形，亦未於
    言詞辯論終結前聲明異議（見本院卷第73頁背面、第74頁）
    ，且本院審酌該等證據作成之客觀情況均無不當，並無不宜
    作為證據之情事，依刑事訴訟法第159 條之5 之規定，認均
    具有證據能力。
四、本件公訴人認被告戊○○涉有上開失火燒燬現有人所在之建
    築物及他人所有物之犯行，無非係以證人丁○○於96年12月
    12 日 消防人員詢問中、警詢、偵查及本院97年度易字第
    2595號案件審理中之陳述，證人乙○○、丙○○、謝燕於
    本院97 年 度易字第2595號案件審理中之陳述，並有臺中縣
    消防局火災原因調查報告書及其所附內政部消防署火災證物
    鑑定報告、國喬石油化學股份有限公司物質安全資料表為其
    論罪之依據。然訊據被告戊○○堅決否認有何失火燒燬現有
    人所在之建築物及他人所有物之犯行，辯稱：游德成公司早
    在4 、5 年前即已交由伊兒子丁○○經營，伊沒有管公司的
    事情，火災當天因己○○到公司做事，伊只是與己○○聊天
    ，並沒有碰觸到甲苯溶劑，也沒有去清洗大型儲槽容器等語
    。
五、經查：
  (一)被告戊○○係設於臺中縣烏日鄉○○路132 之6 號游德成公
    司之負責人，於96年12月12日下午4 時10分許，設於臺中縣
    烏日鄉○○路132 之1 號立壕公司之廠房發生火災，導致立
    壕公司廠房北側棚架中段嚴重受力坍塌、烤漆浪皮結構嚴重
    受燒變色、變形，廠房存放之耐燃PVC 踢腳板遭燒失嚴重炭
    化及立壕公司所有之車號ST-4379 號自小貨車車頭燒燬、車
    斗底盤部分電線被覆及塑膠組件受燒軟化等情，為被告所不
    否認（見本院卷第24頁、第74頁背面），並有臺中縣消防局
    97年1 月2 日火災原因調查報告書及所附火災現場照片附卷
    可憑，此部分事實堪予認定，惟尚難據此即認定被告就本件
    火災事故應負過失之責。
  (二)又本件臺中縣消防局分別於96年12月12日、96年12月13日、
    96年12月17日至現場勘察，依據現場燃燒後狀況、採樣證物
    之鑑定報告、關係人談話供述等事證，其中內政部消防署火
    災證物鑑定報告，係於132-1 號及132-6 號間之道路上採集
    6 個不同地點之證物，經鑑定結果，第1 、3 、5 、6 之地
    點之證物「含有甲苯溶劑及汽油類促燃劑」，第2 、4 之地
    點之證物「含有甲苯溶劑」。綜合現場燃燒後狀況、採樣證
    物之鑑定報告、關係人談話供述等事證而研判「132-1 號及
    132-6 號間的道路上發生易燃性液體大範圍燃燒情形，為最
    初起火點，起火原因不排除易燃性甲苯溶劑傾倒處理不慎而
    引燃之可能性，此有臺中縣消防局97年1 月2 日火災原因調
    查報告書暨所附內政部消防署火災證物鑑定報告、火場勘查
    現場物品配置圖(二)、火場勘查現場照相位置圖(三)各1 紙、火
    災現場照片92張附卷可稽，依上開鑑定報告所示固可認本件
    火災發生原因係因甲苯溶劑傾倒處理不慎引燃而在132-1 號
    及132-6 號間之道路上發生大範圍燃燒，惟該火災之發生是
    否因被告處理甲苯溶劑不慎傾倒之過失而肇致，則仍應依積
    極證據認定之。
  (三)證人即立壕公司員工乙○○於本院審理及另案97年易字第25
    95號案件審理時均證稱：當天下午伊在辦公室裡面，聽到外
    面有人喊著火，伊抬頭看外面中庭，地面已經開始著火，然
    後火勢由對面跟中間的空地開始蔓延過來，因為伊公司的地
    勢比較低窪，地上有液體狀的液體，火就沿著液體燒過來伊
    們的工廠；伊即出去幫忙救火，伊當天有聞到一股化學藥味
    ，伊中午11、12點回來的時候有看到地面是濕的，且有聞到
    一股很重的化學藥味，然後下午1 點又出去送貨，下午3 、
    4 點回來的時候也有聞到與中午聞到的味道一樣，之前就聞
    過相同刺鼻的味道，是問過資深的同事才知道那是甲苯的味
    道，伊聽到失火了後出去看時，有看到對面公司員工大約3
    、4 人幫忙滅火，伊在火災現場有聽到有人說是東西倒掉了
    ，然後就起火，我只有聽到那個聲音但我清楚是誰說的，那
    個聲音是男生的聲音等語（見本院卷第70至72頁、本院97年
    易字第2595號卷第122 至126 頁背面）；證人即立壕公司員
    工丙○○於本院審理及另案97年易字第2595號案件審理時均
    證稱：當天下午伊在公司辦公室裡面聽到公司外面有人喊失
    火，就與同事謝燕、乙○○一起出去外面看，看到有一群
    人在滅火，伊對被告不是很有印象，伊比較有印象的是被告
    的兒子丁○○，因為丁○○會到辦公室與伊接洽事情，所以
    才比較有印象，火災發生時伊有問丁○○是怎麼回事，丁○○說東西倒了，然後比著旁邊，沒有說什麼東西倒了，但伊
    有看到是一個鐵灰色圓錐狀的桶子倒在地上，該桶子也不小
    ，伊到外面看到火勢朝伊公司前進的時候，伊有衝進辦公室
    打電話報警，之後丁○○也有衝進來叮嚀伊要報警，伊在火
    災前的10幾分左右在辦公室有聞到比一般聞到的更為嗆鼻的
    化學氣味等語（見本院卷第40至43頁背面、本院97年易字第
    2595號卷第128 頁至第129 頁背面）；另證人即立壕公司員
    工謝燕於本院審理及另案97年易字第2595號案件審理時均
    證稱：伊當天在公司辦公室裡聽到乙○○說失火了然後出去
    看，看到地上有液態的液體，從伊公司與對面公司中間空地
    延伸到伊公司車子底下，火災當天有聞到和之前所常常聞到
    的化學味道，丙○○有問丁○○為何會起火，丁○○有說他
    們的東西倒下了，但實際上是什麼東西倒了伊也沒有看到等
    語（見本院卷第44頁、本院97年易字第2595號卷第131 至13
    2 頁）。是依上開證人乙○○、丙○○、謝燕所述，均證
    稱火災發生時有聽到有人說東西倒了等語，證人丙○○、謝
    燕並均證稱係丁○○所說的等語，證人丙○○當時順著丁○○所比的位置看到有一個不小的、鐵灰色圓錐狀的桶子倒
    在地上，再參酌上開臺中縣消防局火災原因調查報告書及其
    所附內政部消防署火災證物鑑定報告，足證本件火災應係丁○○不慎將桶裝「甲苯溶劑」液體傾倒在地面，進而接觸不
    明熱源或火源後所引發無訛，此部分事實亦為本院97年易字
    第2595號及臺灣高等法院臺中分院98年度上易字第546 號確
    定判決所是認。
  (四)另證人丙○○於本院審理及另案97年易字第2595號案件審理
    時證稱：火災當天有看到對面公司在工廠門口清洗較大的桶
    子，從上午到中午都有看到，伊不太有印象下午還有沒有繼
    續清洗，就房東、房東兩個兒子跟一些工人在清洗，如果被
    告係丁○○的爸爸就是我所指的房東，清洗桶子後地上一片
    濕濕的，伊不確定是否係油漬，伊認為是水，因為有看到用
    水管在噴及洗的動作，早上清洗桶子時還沒聞到嗆鼻的氣味
    ，是下午大概火災發生前才聞到一股比較重的味道，火災發
    生時有看到一個桶子倒在地上，但不確定是否係他們所清洗
    的桶子等語（見本院卷第40頁背面至第43頁背面、本院97年
    易字第2595號卷第129 頁背面、第130 頁）；證人丁○○於
    96年12月12日臺中縣消防局火災現場調查時亦稱：今天早上
    買了一個空油槽，約在上午11點載回家，就在工廠之鐵捲門
    前用洗車機洗油槽，洗到約下午1 、2 點，將油槽放置於廠
    內地面，伊和伊父親、弟弟就繼續做善後工作，將油槽內之
    鐵銹、泥土和殘餘之水清出等語（見97年度他字第268 號卷
    第40頁）；另被告於偵查中亦供稱：把油槽帶回來之後就在
    貨車上清洗，用清水清洗，只洗外觀，沒有用甲苯洗，甲苯
    主要用於油漆稀釋，而且是有毒物，不可能用來清洗等語（
    見97年度他字第268 號卷第120 頁），是依上開證人丙○○
    、丁○○及被告所述，固可認定被告確有於96年12月12日上
    午某時至下午1 、2 時許，在該工廠門口幫忙清洗油槽之情
    無訛，惟本件火災發生原因係丁○○不慎將桶裝「甲苯溶劑
    」液體傾倒在地面，進而接觸不明熱源或火源後所引發，業
    經認明如前所述，而證人丙○○並證稱清洗桶子後地上一片
    濕濕的，伊不確定是否係油漬，伊認為是水，因為有看到用
    水管在噴及洗的動作，早上清洗桶子時還沒聞到嗆鼻的氣味
    ，是下午大概火災發生前才聞到一股比較重的味道等語，且
    遍查全卷並無相關證據足以認定被告清洗油槽後確有在地面
    上殘留甲苯溶劑，則被告於該日上午某時至下午1 、2 時許
    ，在該工廠門口清洗油槽之行為是否係造成2 小時後本件於
    下午4 時10分許因甲苯溶劑接觸不明熱源或火源所引發火災
    之原因，即非無疑。又證人即被告之子游景文於偵查中證稱
    ：火災發生當時，伊爸和伊在廠房內，火災發生前只有丁○○出去到廠房外，伊聽到丁○○喊失火才出去看，伊出去時
    只看到丁○○而已等語（見97年度偵字第3808號卷第58頁）
    ；證人丁○○於偵查中亦供稱：大約下午3 點50分伊提水到
    外面倒，就發現立壕公司的貨車和木材之有火，然後就通知
    人家來救火，當時伊父親在廠房裡面等語（見97年度他字第
    268 號卷第120 頁），顯見火災發生前被告係在工廠裡面而
    非工廠外面，被告係聽聞丁○○高喊失火後始到工廠外幫忙
    救火，則檢察官所認係被告不慎將桶裝「甲苯溶劑」液體傾
    倒地面而造成本件火災事故之事實，亦乏證據足資證明。
  (五)綜上所述，被告上開所辯未清洗大型儲槽容器乙節，雖不足
    採信，然本件並無證據證明被告有何違反其注意義務之情事
    ，亦無證據證明被告清洗油槽之行為與火災之發生有何相當
    因果關係，本件公訴人所舉之證據，既未達一般人均不致有
    所懷疑，而得確信被告確有公訴人所指失火燒燬現有人所在
    之建築物及他人所有物之犯行，無從說服本院形成被告有罪
    之心證；且本院在得依或應依職權調查證據之範圍內，復查
    無其他積極證據足以證明被告確有公訴意旨所指之犯行，即
    屬不能證明被告犯罪，依法自應為被告無罪之諭知。
據上論斷，應依刑事訴訟法第284 條之1 、第301 條第1 項，判
決如主文。
本案經檢察官甲○○到庭執行職務。
中    華    民    國    98    年    11    月    27    日
                  刑事第十七庭  法  官  陳玉聰
以上正本證明與原本無異。
如不服本判決，應於收受送達後10日內向本院提出上訴書狀（應
敘述具體理由並附繕本）。
上訴書狀如未敘述理由，應於上訴期間屆滿後20日內補提理由書
於本院。
                                書記官  王崑煜
中    華    民    國    98    年    11    月    27    日


司法院資訊處製作；財團法人民間司法改革基金會備份。
